【裁判字號】    98,台上,955
【裁判日期】    980226
【裁判案由】    偽造文書等罪
【裁判全文】
最高法院刑事判決              九十八年度台上字第九五五號
上  訴  人  台灣高等法院檢察署檢察官
被      告  甲○○
                    號4樓
            乙○○
                    號4樓
            丙○○
上列上訴人因被告等偽造文書等罪案件，不服台灣高等法院中華
民國九十七年十月十六日第二審更審判決（九十六年度上重更(一)
字第三八號，起訴案號：台灣台北地方法院檢察署八十九年度偵
字第一八八五五號、九十一年度偵字第五三七六號），提起上訴
，本院判決如下：
    主  文
原判決撤銷，發回台灣高等法院。
    理  由
本件原判決(一)、(1)、認定被告乙○○係華聯製皮工業股份有限公
司（下稱華聯公司）之負責人，為從事業務之人，基於概括之犯
意，明知華聯公司未於民國八十八年五月十五日召集臨時股東會
及董事會；亦未於同年十二月二十八日召集臨時股東會。竟與被
告丙○○共同基於業務上登載不實文書之犯意聯絡，先於八十八
年五月間某日，製作華聯公司八十八年五月十五日之臨時股東會
議事錄及董事會議事錄，記載乙○○為主席、丙○○為紀錄，將
臨時股東會決議改選董事、監察人，及董事會決議推舉乙○○為
董事長不實之事項，登載於業務上作成之股東臨時會議事錄及董
事會議事錄，並於同年月十七日，持向台北市政府建設局（已變
更為台北市商業管理處）申辦變更登記，足以生損害於華聯公司
、華聯公司股東，及台北市政府建設局關於公司登記管理之正確
性。乙○○復於八十八年十二月間，承前同一概括犯意，另與被
告甲○○共同基於業務上登載不實文書之犯意聯絡，製作華聯公
司八十八年十二月二十八日之臨時股東會議事錄，記載乙○○為
主席、甲○○為紀錄，將臨時股東會決議解散華聯公司，及推選
乙○○為清算人不實之事項，登載於業務上作成之股東臨時會議
事錄，再於八十八年十二月三十日，持向台北市政府建設局申請
辦理解散登記，足以生損害於華聯公司、華聯公司股東，及台北
市政府建設局關於公司登記管理之正確性等情。因而撤銷第一審
關於被告三人行使業務上登載不實文書部分之判決，就上開部分
改判論處被告三人共同行使業務上登載不實文書，足以生損害於
公眾及他人罪刑（乙○○連續）。(2)、又以公訴意旨略以：被告
三人除於上開會議事錄上為不實記載外，復記載全體股東七人均
出席，因認被告三人此部分涉犯刑法第二百十六條、第二百十條
之行使偽造私文書罪嫌。又乙○○等人將上開二次股東會臨時會
議事錄，先後持向主管機關辦理公司變更或解散登記，使不知情
之承辦公務員將此不實之事項登載於所掌管之文書上，足生損害
於該主管機關之管理及未出席股東之權益，因認乙○○等人此部
分另涉犯刑法第二百十四條之使公務員登載不實罪嫌。惟經審理
結果，不能證明被告三人有此部分犯罪，因而就此部分說明不另
為被告三人無罪之諭知。(二)、另以公訴意旨略以：乙○○於八十
二年間，利用其擔任華聯公司董事長，負責公司股權登記及經營
之機會，意圖為自己不法之所有，在不詳地點偽造不實之股份轉
讓書，將林慶文所有之華聯公司三千五百股侵占入己，因認乙○
○此部分另涉犯刑法第三百三十六條第二項之業務侵占、第二百
十六條、第二百十條行使偽造私文書罪嫌。惟經審理結果，不能
證明乙○○有此部分犯罪，因而維持第一審關於諭知乙○○此部
分無罪之判決，駁回檢察官在第二審之上訴，固非無見。
惟查：(一)、無罪之判決，依刑事訴訟法第三百零八條之規定，亦
應記載其理由，故對於被告被訴之事實及卷內其不利之證據資料
，如何不足以證明被告犯罪或其行為不罰，均應逐一說明其理由
，且所為說明應前後相符，倘其所為說明前後齟齬，即有判決不
載理由或理由矛盾之違背法令。原判決就原判決理由欄貳、五、
(一)所載部分，說明不另為被告三人無罪之諭知，係以八十八年五
月十五日「華聯公司變更登記申請書」、八十八年十二月二十八
日「華聯公司解散登記申請書」，其上雖均有「林基隆」、「梁
明煌」、「施江芳」之印文（原判決第十頁第七至十行）。然依
梁明煌證稱：伊都授權給乙○○處理。因為伊都在大陸上班，不
可能因為蓋章而回來，所以有放一個印章在公司，授權公司有些
行政業務登記事務需要而使用（原判決第九頁第二十八至三十一
行）等情，則因華聯公司變更登記、解散登記，均屬華聯公司行
政業務登記範圍，自屬梁明煌等人事先授權乙○○使用彼等印章
之範疇，被告三人尚無偽造行使「華聯公司變更登記申請書」、
「華聯公司解散登記申請書」等私文書之行為（原判決第十頁第
十至十五行），為其論斷之主要依據之一。是否說明華聯公司相
關解散登記業務等，均係梁明煌等事先授權乙○○得使用彼等印
章之範疇？乃原判決認定被告三人有如原判決事實欄所載，即彼
等三人有共同行使業務登載不實文書，足以生損害於公眾及他人
之犯行，復又援引梁明煌證述：「『我們沒有同意解散華聯公司
』，當時我在西安華聯公司上班，我需要這份工作，所以他（即
乙○○）要我配合，我就配合」（原判決第五頁第二十四至二十
六行）等情，為其主要論據之一。是否論述梁明煌等並未同意解
散華聯公司，華聯公司相關解散登記業務等，均非梁明煌等事先
授權乙○○得使用彼等印章之範疇？其理由欄前後之論斷說明，
不盡一致，已有未合。又梁明煌上開證述各情是否係屬事實，而
苟梁明煌上開證述各情係屬事實，則其與本件事實如何及如何為
法律之適用攸關，自應詳予調查釐清論述說明。乃原審就上情未
詳予調查研求論述說明，致檢察官上訴意旨得據以指摘，其查證
未盡且理由欠備，遽行判決，尚嫌速斷，亦有未洽。(二)、證據之
證明力如何，事實審法院固有自由判斷之職權，然其所為之判斷
，亦應與經驗法則及論理法則無違。原判決就原判決理由欄貳、
五、(一)所載部分，說明不另為被告三人無罪之諭知，係以八十八
年五月十五日「華聯公司變更登記申請書」、八十八年十二月二
十八日「華聯公司解散登記申請書」，其上雖另有「施江芳」之
印文（原判決第十頁第七至十行）。然依林基隆、梁明煌相關證
述各情；參諸卷附華聯公司普通股股票上「林基隆」、「梁明煌
」印文，與由施江芳、乙○○、梁明煌、廖怡貞、林基隆，另行
設立之樺連皮革有限公司（下稱樺連公司），於九十年三月三十
日公司章程內所示之「林基隆」、「梁明煌」印文，以肉眼觀之
，無論大小、字形，均悉吻合，足見華聯公司設立之初，曾由華
聯公司統一刻製相關股東、監察人之印章，並均授權乙○○辦理
有關華聯公司設立、登記、變更之事宜無訛。而因華聯公司變更
登記、解散登記，均屬華聯公司行政業務登記範圍，自屬梁明煌
等人事先授權乙○○使用彼等印章之範疇，被告三人尚無偽造行
使「華聯公司變更登記申請書」、「華聯公司解散登記申請書」
等私文書之行為（原判決理由欄貳、五、(二)、(2)），為其論斷之
主要依據之一。然林基隆、梁明煌縱曾為如原判決理由欄貳、五
、(二)、(2)之供述；又林基隆、梁明煌於華聯公司普通股股票上之
印文，其與彼等二人於樺連公司上開章程內之印文縱屬相同，然
是否得依據上情即據以推論被告三人，並未在華聯公司上開變更
、解散登記申請書上，偽造「施江芳」相關之印文，尚非全無疑
義，仍待調查釐清論述說明。而上情與本件事實如何及如何為法
律之適用攸關，自應詳予調查研求論述說明。乃原審就上情未詳
予調查釐清，逕以上開非無疑義之理由，即為有利於被告三人之
推論，致檢察官上訴意旨得據以指摘，其查證未盡且理由欠備，
遽行判決，尚有未合。(三)、依法應於審判期日調查之證據雖已調
查，而其內容未明瞭者，即與未經調查無異，如遽行判決，仍屬
應於審判期日調查之證據而未予調查，尚不得遽對被告為有利或
不利之認定。又業務侵占罪為即成犯，於持有人將持有他人之物
，變更為所有之意思，即成立犯罪。原判決就其理由欄參、一所
載部分為乙○○無罪之諭知，係以乙○○辯稱：林慶文並未投資
華聯公司，而係投資香港高良公司，在香港高良公司未成立前，
為保障林慶文之權益，方以其自身經營之華聯公司股份，登記在
林慶文名下。嗣因林慶文持有之香港高良公司股份，轉成 JOYCE
公司股份，並陸續同意出售JOYCE 公司股份，各次出售均有簽訂
股份轉讓契約書，價款均已支付予林慶文。林慶文遂再同意轉出
華聯公司股份，伊並無業務侵占、行使偽造私文書情事（原判決
理由欄參、三）等情，並非無據，為其主要論據之一。是否論斷
林慶文將JOYCE公司股份全部出售，其並收取出售JOYCE公司股份
之全部價金後，方同意轉讓華聯公司之股份？然原判決理由欄就
此部分另又論斷說明：林慶文華聯公司二千五百股之股份，於八
十八年五月十七日變更登記與乙○○，有華聯公司案卷在卷可憑
（原判決第十二頁第二十至二十一行）；林慶文於八十七年二月
二日、八十八年二月二十三日、八十八年八月十日，分三次將JO
YCE 公司股份轉讓與乙○○，有林慶文親自簽署之轉讓書、聲明
書、承諾書在卷可稽（原判決第十五頁第二十五至二十七行）等
情，是否俱屬事實，而苟原判決上開論斷說明俱屬事實，則林慶
文是否至八十八年八月十日，方將JOYCE 公司股份轉讓與乙○○
完畢？而苟林慶文至八十八年八月十日，方將JOYCE 公司股份轉
讓與乙○○完畢，則乙○○於八十八年五月十七日，即將林慶文
華聯公司二千五百股之股份，予以變更登記為乙○○名義，是否
確已經過林慶文之同意，即尚非全無疑義，仍待調查釐清論述說
明。而上情與乙○○是否有檢察官所指之此部分犯行攸關，自應
詳予調查研求論述說明。乃原審就上情未詳予調查釐清，復未說
明上情何以不能為不利乙○○認定之理由，致檢察官上訴意旨得
據以指摘，其查證未盡且理由欠備，遽行判決，難昭折服。檢察
官上訴意旨指摘原判決違背法令，尚非無理由，應認有撤銷發回
更審之原因。原判決事實欄關於認定被告三人行使業務上文書登
載不實部分；檢察官指被告三人涉犯使公務員登載不實，及乙○
○涉犯業務侵占部分，雖分屬刑事訴訟法第三百七十六條第一款
、第三款所規定不得上訴第三審法院之案件。然檢察官於起訴書
中援引刑法第五十五條，即認被告三人涉犯上開犯行部分，其與
彼等涉犯行使偽造私文書等犯行間，具有想像競合犯或牽連犯裁
判上一罪之關係，則被告三人涉犯檢察官所指各該犯行間，是否
具有裁判上一罪關係之事實與適用法令之當否不明，尚待事實審
調查釐清，基於審判不可分原則，被告三人涉犯業務上文書登載
不實、使公務員登載不實，及乙○○涉犯業務侵占部分，均應併
予撤銷發回，附此敘明。
據上論結，應依刑事訴訟法第三百九十七條、第四百零一條，判
決如主文。
中    華    民    國  九十八  年    二    月  二十六  日
                      最高法院刑事第一庭
                          審判長法官  董  明  霈
                                法官  林  茂  雄
                                法官  張  祺  祥
                                法官  宋      祺
                                法官  陳  祐  治
      本件正本證明與原本無異
                                      書  記  官
中    華    民    國  九十八  年    三    月    五    日
                                                      Ｑ


司法院資訊處製作；財團法人民間司法改革基金會備份。
